臺灣臺北地方法院民事判決　九十年度簡上字第一六九號
　　上　訴　人　乙○○
　　訴訟代理人　王麗珍
　　被上訴人　　甲○○
右當事人間請求返還墊款事件，上訴人對於中華民國九十年二月六日本院新店簡易庭
八十九年度店簡字第八一一號第一審判決提起上訴，本院判決如左：
    主      文
原判決廢棄。
被上訴人應給付上訴人新台幣貳拾捌萬壹仟玖佰玖拾柒元，及自民國八十九年十二月
一日起至清償日止，按年息百分之五計算之利息。
第一、二審訴訟費用由被上訴人負擔。
    事      實
甲、上訴人方面：
壹、聲明：如主文所示。
貳、陳述：除與原審判決書所載者相同茲予引用外，補稱：
一、被上訴人於民國八十年間承包訴外人良固營造事業有限公司（下稱良固公司）「
    台北縣新店市北新國民小學新建校舍工程」之擋土牆工程，採實作實算，然被上
    訴人於施工期間屢次以資金不足，要求良固公司陸續借其現金週轉及代墊各類費
    用，允諾由嗣後應領取之工程款抵充。系爭擋土牆工程於八十一年三月初完工，
    完工後上訴人與被上訴人於同年三月十五日逐項結算工程款，良固公司總共付款
    新台幣（下同）一百六十四萬四千九百三十五元，而被上訴人應領之工程款僅為
    一百三十六萬二千九百三十八元，溢領二十八萬一千九百九十七元。由於前述金
    額為溢領，被上訴人乃要求上訴人代墊還良固公司，並簽立保管條為憑，言明最
    遲於同年端午節前歸還，上訴人為良固公司出納人員，為求會計帳目平衡，故同
    意被上訴人此一請求，嗣並將被上訴人溢領之款項墊還予良固公司，詎被上訴人
    竟未依約歸還。
二、對被上訴人抗辯之陳述：如於八十一年三月十五日結算時，並無溢領情形，則何
    須另出具保管條？又縱系爭工程有追加工程款，被上訴人應向良固公司辦理追加
    程序以請領追加款，上訴人僅為良固公司之出納，無代良固公司支付追加款再由
    被上訴人簽立保管條之理：被上訴人既未向良固公司辦理追加程序，良固公司亦
    未開立同意追加款之書面，被上訴人既未辦理追加，其金額又如何與溢領金額相
    符？
、證據：援用原審之立證方法。
乙、被上訴人方面：
壹、聲明：駁回上訴。
貳、陳述：除與原審判決書所載者相同茲予引用外，補稱：
一、上訴人係良固公司之會計兼出納，良固公司之總經理為其配偶，是付款時究竟由
    上訴人付款、或由良固公司付款，外人並無從知悉，而系爭擋土牆工程項目單純
    ，上訴人不可能計算錯誤；且縱有溢領情形，其法律關係亦存在於被上訴人與良
    固公司之間，與被上訴人無關。
二、兩造間並無借貸關係存在：
  (一)被上訴人請款程序為工地主任開單，經總經理核可，由被上訴人持單向出納領取
    ，故兩造間並無可能存在借貸關係。
  (二)又縱因施工之需要，被上訴人曾向良固公司預行借用工程款，但仍應開單據，經
    主管核可始得借支，額度亦應在工程預算費為內，不可能超出額度。
  (三)系爭工程因施工期間發現底層岩盤，因而增加預算之部分，上訴人並不否認北新
    國校已經支付工程款，卻又指稱被上訴人施工部分不在追加範圍云云，顯不合理
    。
  (四)又工程結算清單與保管條既簽發於同一日，上訴人如何能事先預知有溢領狀況存
    在，早有準備私款支借？其主張有違常情。又「保管條」之意義，僅與「收據」
    為相類之意義。
、證據：援用原審之立證方法。
    理      由
一、本件上訴人起訴略以：被上訴人於八十年間承包訴外人良固公司「台北縣新店市
    北新國民小學新建校舍工程」之擋土牆工程，至八十一年三月完工，工程款總計
    一百三十六萬二千九百三十八元，然被上訴人於承包期間陸續向良固公司借現金
    週轉，計四十九萬七千二百五十五元，良固公司並代墊付各類款項計一百一十四
    萬七千七百八十元，合計一百六十四萬四千九百三十五元，是被上訴人共溢領工
    程款二十八萬一千九百九十七元。由於上訴人為良固公司之會計兼出納，被上訴
    人乃要求上訴人代墊還良固公司，並簽立保管條為憑，嗣上訴人依約將被上訴人
    溢領之款項墊還予良固公司，詎被上訴人竟未依約歸還。為此依不當得利、消費
    借貸、及保管條所示契約關係，訴請被上訴人返還二十八萬一千九百九十七元，
    並自起訴狀繕本送達翌日即八十九年十二月一日起至清償日止，按年息百分之五
    計算之利息。
二、被上訴人則以：該二十八萬一千九百七十七元係因承包之北新國小工程，施工中
    遇岩盤所追加之工程款，良固公司亦從北新國小取得追加款，其要無不當得利之
    情形，亦非借款；又「保管條」之意義，僅與「收據」為相類之意義云云，資為
    抗辯。
三、上訴人主張被上訴人承包良固公司之擋土牆工程期間，曾自良固公司領取一百六
    十四萬四千九百三十五元，及八十一年三月十五日上訴人以良固公司會計兼出納
    之身分與被上訴人計算工程款時，被上訴人簽有原審卷附工程結算清單、保管條
    之事實，為被上訴人所不爭執，堪信為真實。
四、被上訴人雖辯稱前述已自良固公司所領取之一百六十四萬四千九百三十五元中之
    二十八萬一千九百七十七元，係因其承包之北新國小工程，施工中遇岩盤所追加
    之工程款云云，然查：兩造於結算系爭擋土牆工程款時，就被上訴人已領取總額
    為一百六十四萬四千九百三十五元之內容，係分為「代付黃三才模板」、「代付
    正商預拌混凝土」、「水泥壓送」、「借款」等四個項目，並由被上訴人簽名於
    上，有原審卷第十頁所附工程結算清單可稽，如若被上訴人之前述辯稱，何以該
    工程結算清單上，並無隻字片語涉及追加工程事項？又若該工程結算清單係用以
    結算包括追加工程在內之所有擋土牆工程款，且被上訴人與良固公司間之工程款
    因此結清，則何以被上訴人猶須出具原審卷第九頁所附之保管條供上訴人收執？
    況依據該工程結算清單所載，良固公司自八十年十一月二十一日起，即陸續支付
    金錢予被上訴人，其中亦包括借款在內，則何以嗣後追加工程款之金額，恰能等
    於被上訴人預領及預借之金額？此均足證該工程結算清單上所載之款項，與被上
    訴人所稱之追加工程款無涉，是被上訴人辯稱二十八萬一千九百七十七元為追加
    工程款云云，無從採信，而上訴人主張八十一年三月十五日兩造進行結算時，發
    現被上訴人已溢領二十八萬一千九百七十七元之事實，則有卷附保管條為證，較
    堪信為真實。
五、次查，卷附被上訴人於八十一年三月十五日所簽立之保管條係載明「茲代保管北
    新國小擋土牆工程款乙○○小姐，新台幣貳拾捌萬壹仟玖佰玖拾柒元正。保管人
    ：甲○○」之字樣，其真意雖非明確，但核以兩造於同日結算工程款時，發現被
    上訴人已溢領二十八萬一千九百七十七元之事實，已認定如前述，則此保管條之
    真意，應係用以證明被上訴人願於嗣後返還前述款項之用；且參以該保管條上特
    別載明「乙○○小姐」之字樣，及嗣後上訴人確已先自行代被上訴人墊還二十八
    萬一千九百七十七元與良固公司等情，則上訴人主張兩造間約定由上訴人先將該
    溢領金額墊還與良固公司，被上訴人再將該金額返還與上訴人之事實，應較可採
    信。就此被上訴人雖辯稱該保管條僅為「收據」云云，不僅與「保管條」之文義
    不符，且於八十一年三月十五日僅進行工程款結算，並無任何款項交付，亦有該
    工程結算清單在卷可稽，則何以被上訴人於該日須提出收據供上訴人收執？況保
    管條上二十八萬一千九百七十七元之金額，與工程結算清單上之任一筆金額均不
    相符，被上訴人又何須提出該金額之收據？此均足證被上訴人辯稱保管條實為收
    據云云，不足採信。
六、從而，被上訴人於八十一年三月十五日結算工程款時，已自良固公司溢領二十八
    萬一千九百七十七元，及兩造約定由上訴人代被上訴人先將前述溢領款項墊還與
    良固公司，被上訴人再將該款項返還與上訴人之事實，既已認定如前述，則上訴
    人依兩造間保管條所示契約關係，請求被上訴人給付墊款二十八萬一千九百七十
    七元，及自起訴狀繕本送達被上訴人翌日即八十九年十二月一日起至清償日止，
    按年息百分之五計算之法定遲延利息，為有理由，應予准許。原審為上訴人敗訴
    之判決，尚有未洽，上訴意旨指摘原判決不當，求予廢棄改判，為有理由，是自
    應由本院予以廢棄改判，如主文第二項所示。
七、本件事證已臻明確，兩造其餘攻擊防禦方法及所提之證據，核與判決結果無影響
    ，毋庸一一論述，附此敘明。
八、結論：本件上訴為有理由，依民事訴訟法第四百三十六條之一第三項、第四百五
    十條、第七十八條，判決如主文。
中　　　華　　　民　　　國　　九十一　　年　　　三　　　月　　二十九　　日
                                            民事第三庭審判長法官　楊絮雲
                                                            法官  李維心
                                                            法官  林鴻達
右為正本係照原本作成
本件不得上訴
中　　　華　　　民　　　國　　九十一　　年　　　三　　　月　　二十九　　日
　　　　　　　　　　　　　　　　　　　　　　　　　　　法院書記官　林秀娥
